【裁判字號】    95,上易,100
【裁判日期】    950725
【裁判案由】    損害賠償
【裁判全文】
臺灣高等法院臺南分院民事判決         95年度上易字第100號
上  訴  人  乙○○
訴訟代理人  李國弘  律師
被 上 訴人  嘉義大學城管理委員會
法定代理人  甲○○
訴訟代理人  羅振宏  律師
上列當事人間請求損害賠償事件，上訴人對於民國九十五年三月
三十一日臺灣嘉義地方法院九十四年度訴字第二九○號判決提起
上訴，本院於九十五年七月十一日言詞辯論終結，茲判決如下：
    主  文
上訴駁回。
第二審訴訟費用由上訴人負擔。
    事  實
甲、上訴人方面：
一、聲明：(一)原判決廢棄。(二)被上訴人應給付上訴人新台幣（下
    同）八十萬五千零六十四元，即自起訴狀送達之翌日起至清
    償日止，按年息百分之五計算之利息。(三)第一、二審訴訟費
    用由被上訴人負擔。
二、陳述：除與原判決記載相同者外，補稱：
  (一)依公寓大廈管理條例第三條第九款規定：「管理委員會：只
    為執行區分所有權人會議決議事項及公寓大廈管理維護工作
    ，由區分所有權人選任住戶若干人為管理委員會所設立之組
    織。」足見區分所有權人（委任人）與管理委員會（受任人
    ）間為委任關係。
  (二)被上訴人對上訴人停放於地下室停車場之賓士車（下稱系爭
    車輛），負有保管維護其安全之責：
    1.公寓大廈管理條例第三十六條第三、九款規定：「管理委
      員會之職務如下：三、公寓大廈及其周圍之安全及環境維
      護事項，九、管理服務人之委任、僱傭及監督」，可見被
      上訴人就公寓大廈及其周圍應負其安全及維護之責，且負
      管理服務人之委任、僱傭及監督事項。而系爭車輛停放在
      被上訴人所設地下停車場內上訴人所有停車位而失竊，而
      該停車場前設有管理員室，置管理員二人，停車場又設有
      監視器，可由管理室監視停車場內車輛之進出，系爭車輛
      係在凌晨失竊，竊賊行竊時間長達四十分鐘，且竊賊因系
      爭車輛車身長，於竊得該車欲駛出停車場地下室大門時，
      曾後退一次，在開啟電動鐵捲門，再經管理室後，揚長而
      去，足見管理員未盡管理之責。被上訴人就公寓大廈內地
      下室停車場之安全維護及管理人之監督，未盡其管理之責
      ，亦即違反公寓大廈管理條例第三十六條第三、九款所定
      管理職務，其處理委任事務即有過失，且系爭車輛記停放
      在被上訴人所設地下室停車場而失竊，被上訴人又負有保
      管其安全維護之責，其失竊係因可歸責於被上訴人之事由
      致給付不能，自應負損害賠償之責。
    2.被上訴人按月向區分所有權人之住戶（含上訴人）收取地
      下室停車場停車位之保管費，有上訴人於原審提出之住戶
      管理費收據存根可稽，自應負維護停放車輛之安全，則其
      對所停放車輛之失竊，即應負損害賠償之責。
  (三)系爭車輛雖係訴外人中群實業股份有限公司（下稱中群公司
    ）所有，而交付上訴人及夫張建中使用，為上訴人停放於被
    上訴人所設地下停車場而失竊，被上訴人因未盡安全維護之
    責而有過失，對上訴人即負有賠償之責，不因該車係屬訴外
    人中群公司所有而異。況上訴人因該車失竊無法返還訴外人
    中群公司，訴外人中群公司已向上訴人請求賠償業經證人張
    建中於原審證述，上訴人須賠償該車之價值，則上訴人受有
    損害，此項損害乃可歸責於被上訴人。
  (四)系爭車輛於失竊之價值為一百三十五萬元，有原審卷附權威
    車訊民國九十五年三月十五日鑑價證明可稽。上訴人於系爭
    車輛失竊後，已於九十一年一月二十三日經中國產物保險公
    司賠償失竊險五十四萬四千九百三十六元，則扣除該款後，
    上訴人之損害為八十萬五千零六十四元，應由被上訴人賠償
    之。
三、證據：援用原審所提立證方法。
乙、被上訴人方面：
一、聲明：(一)上訴駁回。(二)訴訟費用由上訴人負擔。(三)如受不利
    判決，請准供擔保宣告免為假執行。
二、陳述：除與原判決記載相同者外，補稱：
  (一)兩造間並無保管汽車之委任關係：
    1.按稱委任者，謂當事人約定，一方委託他方處理事務，他
      方允為處理之契約，民法第五百二十八條定有明文。查管
      理委員會係依公寓大廈管理條例第三條第九款規定，為執
      行區分所有權人會議決議事項及公寓大廈管理維護工作，
      由區分所有權人選任住戶若干人為管理委員所設立之組織
      ，即公寓大廈管理委員會應是住戶依公寓大廈管理條例之
      規定，而由互選出之管理委員所組成之自治性組織；至管
      理委員會所應負責之管理事宜，則係源於公寓大廈管理條
      例第三十六條（九十二年修正前第三十四條）規定所賦予
      之職務，並非基於管理委員會與住戶間之委任契約，是其
      執行職務並非處理委任事務自明。
    2.次按管理委員會雖得依公寓大廈管理條例第三十六條第九
      款之規定，委任、僱傭及監督管理服務人，然此項職務既
      係法定職責，則管理委員會之委任服務管理人，亦為行使
      法律所授權之職責，而非源於住戶之個別委任，更非得據
      以認定住戶與管理委員會間成立委任契約。
    3.被上訴人所收取之停車場管理費，係作為支應停車場之清
      潔、公共電費及公共設施裝修、維護等費用，並非代為保
      管車輛之清潔費。
    4.被上訴人所收取之管理費，均為每部車輛每月三百元，並
      無不同。倘如上訴人所言包括車輛保管費，即應按汽車之
      價值高低而收取不同之費用，豈有同一收費之理。
    5.本件被上訴人係由住戶選出管理委員組成，只是依法執行
      職務之服務性質，並未受上訴人委任保管汽車，上訴人主
      張兩造間存有保管汽車委任契約，應由其舉證委任事項及
      契約內容為何？
  (二)姑不論兩造間有無委任關係，被上訴人執行職務並無過失：
    1.系爭地下室停車場之停放車輛，係由住戶自行開啟地下室
      鐵捲門自由進出，並未由被上訴人聘請管理員管制進出。
    2.據上訴人主張，其所受之損害乃係因第三人之侵權行為所
      致，與被上訴人執行職務或選任、監督管理服務人是否有
      疏失間，並無因果關係。
  (三)上訴人並未有實際損害：
    系爭汽車並非上訴人所有，縱該汽車失竊，上訴人亦未受有
    實際損害，而上訴人之配偶張見忠於原審已證述並未因此付
    出任何賠償。
三、證據：援用原審所提立證方法。
    理  由
壹、程序方面：
    本件被上訴人嘉義大學城管理委員會之法定代理人原為吳瑞
    典，於九十五年四月九日經改選並變更為甲○○，有被上訴
    人「九十五年度住戶會議紀錄」影本附卷（見本院卷第三二
    頁）可參，茲甲○○依民事訴訟法第一百七十六條規定聲明
    承受訴訟，核無不合，應予准許，合先敘明。
貳、實體方面：
一、上訴人起訴主張：上訴人為坐落嘉義市○○段五○二建號，
    本國式七層樓房（地下一層為停車位、附屬建物為五四三、
    五四四建號）之區分所有權人，所有門牌號碼嘉義市○○○
    路二一一巷二號之房屋（嗣建物及車位經原審法院九十二年
    度執字第五九四八號拍賣而移轉第三人所有），上開樓房設
    有嘉義大學城管理委員會（即被上訴人）；上訴人於九十年
    十月三十日晚上，將中群公司提供使用之車牌號碼Ｎ三－一
    一○八號之系爭車輛停放於地下層停車位，詎竟遭不明人士
    竊取；依公寓大廈管理條例第三條第九款規定，區分所有權
    人與管理委員會間為委任關係，又依公寓大廈管理條例第三
    十六條第三、九款規定，被上訴人就公寓大廈及其周圍應負
    其安全及維護之責，且負管理服務人之委任、僱傭及監督事
    項，且被上訴人按月向區分所有權人之住戶（含上訴人）收
    取地下室停車場停車位之保管費，自應負維護停放車輛之安
    全，則其對所停放車輛之失竊，即應負損害賠償之責；系爭
    車輛失竊時之中古價額為一百三十五萬元，訴外人中群公司
    已向上訴人請求賠償，則上訴人自受有損害，爰依民法第五
    百四十四條、第二百二十六條第一項之法律關係請求賠償等
    語。並聲明求為判決：被上訴人應給付上訴人一百三十五萬
    元，即自起訴狀繕本送達翌日起至清償日止，按年息百分之
    五計算之利息（原審為上訴人全部敗訴之判決，上訴人就原
    判決於八十萬五千零六十四元範圍內，聲明不服）。
二、被上訴人則以：管理委員會係依公寓大廈管理條例第三條第
    九款規定，為執行區分所有權人會議決議事項及公寓大廈管
    理維護工作，由區分所有權人選任住戶若干人為管理委員所
    設立之自治性組織，管理委員會所應負責之管理事宜，係源
    於同條例第三十六條規定所賦予之法定職務，並非源於住戶
    之個別委任，更非得據以認定住戶與管理委員會間有成立委
    任契約；被上訴人係由住戶選出管理委員組成，只是依法執
    行職務之服務性質，並未受上訴人委任保管汽車，上訴人主
    張兩造間存有保管汽車委任契約，並不可採；被上訴人所收
    取之停車場費用，係作為支應停車場之清潔、公共電費及公
    共設施裝修、維護等費用，並非代為保管車輛之保管費；況
    系爭車輛為訴外人中群公司所有，上訴人未受具體損害等語
    ，資為抗辯。
三、查上訴人主張其於九十年十月間為坐落嘉義市○○段五○二
    建號、本國式七層樓房（地下一層）之區分所有權人，所有
    門牌號碼嘉義市○○○路二一一巷二號之房屋，上開大樓設
    有嘉義大學城管理委員會（即被上訴人）；上訴人於九十年
    十月三十日晚上將系爭車輛停放於上開建物之地下一層停車
    場所有停車位，於翌日七時許發現失竊；嗣已獲訴外人中國
    產物保險公司理賠五十四萬四千九百三十八元等情，業據上
    訴人提出嘉義市警察局車輛協尋電腦輸入單、建築改良物所
    有權狀、訴外人中群公司彰化銀行大林分行存摺等影本各一
    份為證（見原審卷第九、一○、一六頁），且為被上訴人所
    不爭執，自堪信為真實。
四、次查上訴人主張兩造間存有委任關係，被上訴人受託處理委
    任事務因過失而致其受有損害等情，則為被上訴人所否認，
    並以前揭情詞置辯，是則本件所應審究者為：兩造之間有無
    保管汽車之委任關係？上訴人是否受有損害而得請求賠償金
    額若干？經查：
  (一)關於兩造間有無保管汽車之委任關係存在部分：
    1.按稱委任者，謂當事人約定，一方委託他方處理事務，他
      方允為處理之契約；受任人處理委任事務，應依委任人之
      指示，並與處理自己事務為同一之注意。其受有報酬者，
      應以善良管理人之注意為之；受任人因處理委任事務有過
      失，或因逾越權限之行為所生之損害，對於委任人應負賠
      償之責；因可歸責於債務人之事由，致給付不能者，債權
      人得請求賠償損害；因可歸責於債務人之事由，致為不完
      全給付者，債權人得依關於給付遲延或給付不能之規定行
      使其權利，民法第五百二十八條、第五百三十五條、第五
      百四十四條、第二百二十六條第一項、第二百二十七條分
      別定有明文。又管理委員會係為執行區分所有權人會議決
      議事項及公寓大廈管理維護工作，由區分所有權人選任住
      戶若干人為管理委員所設立之組織；管理委員會之職務包
      括區分所有權人會議決議事項之執行、公寓大廈及其周圍
      之安全及環境維護事項、管理服務人之委任、僱傭及監督
      ，公寓大廈管理條例第三條第九款、第三十六條第一款、
      第三款及第九款亦定有明文。
    2.上訴人雖以公寓大廈管理條例第三十六條第一、三款之規
      定及每月繳交三百元係地下室車輛保管費用等情，據以主
      張兩造間有保管汽車之委任關係存在云云，並據其於原審
      提出管理費收費存根聯影本乙紙為證（見原審卷第三四頁
      ），經查該管理費收據上固載有：地下室部分（汽車）三
      百元等情，惟被上訴人否認此係屬保管汽車之費用，而係
      使用地下室停車位之清潔費等語，參以原審卷附嘉義大學
      城收支明細表所載其收入主要項目為管理費、電視費、投
      幣電話機收入與利息收入等項，另有清潔費項目之支出，
      惟並無汽車保管費一項之收入，亦足佐證被上訴人所言不
      虛；按大樓所附之地下停車位，不論其為私人所有之獨立
      產權，或屬公共設施之一部分，一般而言，均由住戶實際
      占有、支配使用，並非由管理委員會負車輛保管之責，是
      上訴人據此主張被上訴人負有保管其汽車之義務，自難採
      取。又公寓大廈管理條例第三十六條第三、九款之規定，
      管理委員會固受區分所有人之委任就公寓大廈及其周圍之
      安全、環境維護事項之執行，並有委任、僱傭及監督管理
      服務人員之職權等事務，惟此係就大樓整體上之公共安全
      之維護，並非個別住戶與管理委員會間就個人之財物安全
      之維護成立委任契約關係，而認有受委任保管汽車安全之
      事務存在；是上訴人上開主張，尚非可採。
    3.上訴人雖又以系爭車輛停放在被上訴人所設地下停車場內
      上訴人所有停車位而失竊，而該停車場前設有管理員室，
      置管理員二人，停車場又設有監視器，可由管理室監視停
      車場內車輛之進出，系爭車輛係在凌晨失竊，竊賊行竊時
      間長達四十分鐘，且竊賊因系爭車輛車身長，於竊得該車
      欲駛出停車場地下室大門時，曾後退一次，在開啟電動鐵
      捲門，再經管理室後，揚長而去，足見管理員未盡管理之
      責，並於原審舉證人即上訴人之夫張建中為證；惟證人張
      建中到庭證稱：事後觀看錄影帶內容，該車遭竊當時並無
      警示聲響，且在牆壁有鐵捲門按鈕可開門，觀看監視錄影
      帶遭竊過程約四十分鐘等語，而被上訴人則辯稱上訴人汽
      車停放於本公寓大廈地下室其專用停車位，係由停車住戶
      以遙控器開啟地下室鐵捲門自行進出，並未由管理員管制
      。被上訴人所聘請之二位管理員於管理室兩班輪值上班時
      間為上午八時起至下午十一時止，就地下停車場部分，管
      理員之任務為負責環境清潔及公共器具保養工作，並不負
      責車輛保管及進出管制。上訴人所指汽車失竊時間為凌晨
      二時三十分許，此時間內除非有緊急事故，縱有管理員亦
      係在管理室休息（睡覺），並不負責監看，是以系爭汽車
      果真失竊，亦係第三人侵權行為所致，與管理員有無疏失
      無涉，上訴人所指損害與其執行職務或選任、監督管理服
      務人是否有疏失間，並無因果關係等語；查系爭車輛既遭
      第三人竊取，此為兩造所不爭，則值班管理員就系爭車輛
      之失竊究有何過失及其過失與車輛之失竊有何因果關係，
      自應由上訴人負舉證之責任。查上訴人僅依觀看監視錄影
      帶認該車遭竊過程長達四十分鐘而未被發現，泛指被上訴
      人執行職務有過失云云，亦不足採。
  (二)關於上訴人是否受有損害而得請求賠償金額若干部分：
    按損害賠償請求權，以受有實際損害為成立要件，倘無損害
    ，自不發生損害賠償請求權（最高法院八十九年度台上字第
    一四六一號、九十五年度台上字第九號判決要旨參照）。上
    訴人主張系爭被竊車輛為中群公司所有，提供上訴人夫妻使
    用，上訴人夫妻因該車被竊無法返還該車予公司對公司應負
    損害賠償之責，並提出嘉義市警察局車輛協尋電腦輸入單、
    中群公司獲得保險理賠之存摺明細及該車殘值鑑價等影本各
    一份為證，然系爭汽車為中群公司所有，縱屬被上訴人負有
    返還或賠償中群公司之義務，惟在被上訴人給未實際賠償了
    中群公司前，自難謂其已受有實際之損害；查本件迄於言詞
    辯論期日絡結時上訴人仍未賠償予中群公司，此為上訴人所
    是認（見本院言詞辯論筆錄），足見上訴人並無實際損害之
    發生，依上開說明，亦無請求賠償損害之權利。
五、綜上所述，上訴人主張兩造間就系爭車輛有保管之委任關係
    存在，及訴外人中群公司所有之系爭汽車遭竊致其受有具體
    損害等情，均不足採。是則上訴人依民法第五百四十四條、
    第二百二十六條第一項及第二百二十七條規定，請求被上訴
    人負受任人及債務不履行之損害賠償責任，即屬無據，應予
    駁回。原審為上訴人敗訴之判決，及駁回其假執行之聲請，
    並無不合。上訴意旨指摘原判決不當，求予廢棄改判，為無
    理由，應予駁回。
六、本件事證已臻明確，兩造其他攻擊、防禦方法，及提出未援
    用之證據，經斟酌後認不影響判決基礎，無逐一論述必要，
    併此敘明。
七、據上論結，本件上訴為無理由，依民事訴訟法第四百四十九
    條第一項、第七十八條，判決如主文。
中    華    民    國    95    年    7     月    25    日
                  民事第三庭  審判長法  官  陳光秀
                                    法  官  曾平杉
                                    法  官  李文賢
上為正本係照原本作成。
不得上訴。
中    華    民    國    95    年    7     月    26    日
                                    書記官  吳銘添
                                                Ｊ


司法院資訊處製作；財團法人民間司法改革基金會備份。
